【裁判字號】    98,上更(一),323
【裁判日期】    990129
【裁判案由】    毒品危害防制條例
【裁判全文】
臺灣高等法院刑事判決             98年度上更(一)字第323號
上  訴  人  臺灣台北地方法院檢察署檢察官
上  訴  人
即  被  告  甲○○
指定辯護人  陳文億  律師
上  訴  人
即  被  告  乙○○
                      號
                    現另案於臺灣臺北監獄執行中
選任辯護人  李晉安  律師
上列上訴人因毒品危害防制條例案件，不服臺灣臺北地方法院
94年度訴字第1848號，中華民國95年7月31日第一審判決（起訴
案號：臺灣臺北地方法院檢察署94年度偵字第21487號），提起
上訴，本院判決後，經最高法院第一次發回，本院判決如下：
    主  文
原判決撤銷。
甲○○意圖販賣而持有第三級毒品，處有期徒刑年陸月。扣案
如附表所示第三級毒品愷他命（驗餘淨重肆佰捌拾柒點參參公克
）與第三級毒品愷他命之外包裝塑膠袋貳拾壹只、紙袋壹只均沒
收。
乙○○幫助意圖販賣而持有第三級毒品，處有期徒刑壹年拾月
。扣案如附表所示第三級毒品愷他命（驗餘淨重肆佰捌拾柒點參
參公克）與第三級毒品愷他命之外包裝塑膠袋貳拾壹只、紙袋壹
只均沒收。
    事  實
一、甲○○與乙○○為朋友，均明知愷他命係屬毒品危害防制條
    例所規定之第三級毒品，不得意圖非法販賣以牟利，惟甲○
    ○於不詳時、地向真實姓名年籍不詳綽號「小白」之成年男
    子，以不詳之方法取得如附表所示之第三級毒品愷他命21包
    （驗餘淨重487.33公克），原欲供己施用，適乙○○受真實
    姓名年籍不詳綽號「阿明」之成年男子之委託，代為尋找愷
    他命賣主，乙○○基於幫助甲○○居間、聯繫販賣愷他命之
    犯意，連絡甲○○表示有「阿明」之成年男子欲購買愷他命
    ，甲○○遂變更原僅為施用而持有之犯意，另萌生販賣愷他
    命之犯意，同意販售上開持有之毒品。嗣於94年9月16日凌
    晨2時10分許，乙○○駕駛所承租車號3711-GX自用小客車，
    前往位在台北市○○○路之錢櫃KTV前搭載甲○○，甲○○
    攜帶前開如附表所示之愷他命上車後，改由甲○○駕車，欲
    前往臺中，再由乙○○居間介紹甲○○與「阿明」洽談愷他
    命購買之數量與價格等事宜，惟於同日凌晨2時20分許，車
    行至臺北市中山區○○○路353巷口時，為巡邏員警當場查
    獲，致甲○○未能著手與「阿明」之人見面洽談愷他命交易
    之數量、價錢。並扣得如附表所示由紙袋1只所裝之愷他命3
    大包（塑膠袋）、18小包（塑膠袋）。
二、案經臺北市政府警察局中山分局報請臺灣臺北地方法院檢察
    署檢察官偵查起訴。
    理  由
壹、證據能力
一、原審依職權勘驗上訴人即被告甲○○於94年9月16日上午4時
    30 分許製作之警詢筆錄（偵查卷第22頁至第25頁）以及被
    告甲○○於同日下午3時零5分至內勤檢察官接受訊問之偵訊
    筆錄之錄音及錄影光碟結果，上述錄音及偵訊之錄影皆係連
    續，時間未有中斷，且被告甲○○於警詢時錄音帶及偵訊時
    光碟所言內容，與上開警詢及偵訊筆錄所載內容一致，並無
    筆錄內所載被告之陳述與錄音內容不符之情形。又依被告答
    詢時之語氣、用詞及速度，亦無依照既有文字朗讀、或訊問
    人對之為強暴、脅迫、利誘、詐欺、疲勞訊問等不正方法等
    情形，有原審95年4月7日勘驗筆錄在卷可稽。是以該等警詢
    及偵訊筆錄並無刑事訴訟法第156條第1項、第100條之1第2
    項、第158條之2第1項所列欠缺證據能力之情形，自屬有證
    據能力。是辯護人執此抗辯被告甲○○之警詢筆錄無證據能
    力等情，尚無可採。至其主張傳訊製作筆錄之員警，本院認
    警詢筆錄之任意性，已臻調查明確，並無被告所辯遭脅迫之
    情，是其所請，礙難照准。
二、除以上被告所爭執之證據能力外，以下所引之證據，經本院
    當庭提示，於檢察官、被告與其辯護人均無意見，且未於言
    詞辯論終結前聲明異議，本院審酌該等證據作成之情況，認
    為適於為本件認定事實之依據，依刑事訴訟法第159條之5第
    2項規定，應具有證據能力，得採為證據。
貳、實體部分
一、訊據上訴人即被告甲○○、乙○○均否認有販賣第三級毒品
    之犯行，被告甲○○辯稱：當時係應被告乙○○之邀於上述
    時、地會合，其後被告乙○○即要其幫忙開車，沒多久即遭
    警方臨檢，扣案毒品非其所有，於警方查獲前並不知道車上
    有毒品云云；被告乙○○則辯稱：我只是告知甲○○台中「
    阿明」要購買愷他命，至於數量、金額「阿明」均未說明，
    且愷他命係甲○○帶上車，毒品如何來，我不知道云云。
經查：
（一）按被告甲○○於警詢時供稱：「（你與乘客乙○○是何種
      關係？認識多久？車主是誰？）朋友。一年。是他租來的
      。（警方所查獲的愷他命為誰所有？）愷他命是我所有。
      （電子磅秤為誰所有？作何用途？）電子磅秤是他所有。
      我不清楚。（這些愷他命是你向何人所購買？價錢多少？
      ）是一個綽號叫「小白」寄放。尚未拿錢給他。（他為何
      要寄放在你這裡？）我不清楚。（你所述的那位小白真實
      姓名、年籍、特徵為何？住在那裡？）我都不清楚。（你
      都如何與他聯絡？）都是他打電話給我並約地方見面（今
      日所查獲的愷他命放於你所駕駛的車上作何用途？送去何
      處？所得利益多少？）是乙○○委託，說要轉賣給他臺中
      的朋友所以要送往臺中。因為還沒送到就遭警方查獲，所
      以我也不知道有多少利益。」（見偵查卷第23、24頁）等
      語，與被告乙○○於警詢中供稱：「（你與駕駛甲○○是
      何種關係？認識多久？車主是誰？）朋友。一年。車子是
      我租來的。（警方所查獲的愷他命為誰所有？電子磅秤為
      誰所有？）愷他命是甲○○所有。電子磅秤是我所有。（
      這些愷他命作何用途？）要送去給綽號叫「阿明」的朋友
      。（你所述的那位阿明真實姓名、年籍、特徵為何？住在
      那裡？）我都不清楚。臺中。（為何要送去給他？送去何
      處給他？所得利益多少？）是阿明委託我找賣主。臺中。
      到達臺中後阿明會與我聯絡。因在中途就被警方查獲所以
      我並不清楚有多少利益。（你到達臺中後如何與阿明聯絡
      ？是否知道他的電話？）都是他主動與我聯絡。我不知道
      。」（偵查卷第27頁）等語參互觀之，上述扣案毒品為被
      告甲○○所有，經由被告乙○○之介紹，欲將之售予阿明
      之事實堪以認定。又被告甲○○對小白之年籍資料及聯絡
      方式均不清楚，並無將之歸還之途徑，被告甲○○復欲將
      扣案毒品持往臺中出售，顯無歸還之意思，是扣案毒品應
      係被告甲○○，以不詳之方法自「小白」處所取得，亦堪
      認定，從而，被告甲○○辯稱扣案毒品為小白所寄放等情
      ，既違常情，不足採信。
（二）次按被告甲○○於94年9月16日偵查中內勤檢察官第一次
      訊問時供稱：「（愷他命是你的？）是，是朋友小白寄放
      的，他要我等他電話，所以我帶在身上，他是面交給我的
      。．．．（在警局為何說是謝某說要委託轉賣給臺中的朋
      友？）是謝某打電話給我。（與謝某見面時有上謝某的車
      ？）有，上車沒多久就被抓。謝某說要去臺中找人，所以
      我就往高速公路方向開，是謝某要我開車的。」（核退卷
      第13、14頁）等語，以及被告乙○○於偵查中內勤檢察官
      訊問時供稱：「電子秤是阿明叫我買的。（愷他命是徐某
      的？）是，阿明都是跟我聯絡。．．．（在警局所言是否
      實在？）實在．這些愷他命是要等阿明的電話，是要送去
      給他的，只是還沒送就被警察抓到。阿明人在臺中。（阿
      明電話？）都是他電話跟我聯絡。（還有查到分裝袋？）
      是，已經裝好了。」（核退卷第13頁）等語。經核上述扣
      案愷他命為被告甲○○所持有，由被告乙○○介紹，欲持
      往台中售予阿明之事實，尚與前開警詢陳述內容相符。又
      據乙○○於本院供稱：「阿明」只跟我說要買愷他命，但
      未說數量、金額，我遂告知甲○○台中網友「阿明」有購
      買的意願，2人要駕車同往台中，即遭查獲等情（見本院
      審判筆錄第6頁）。則被告甲○○接獲被告乙○○之告知
      ，雖已萌生販賣之意圖，但未曾著手與「阿明」之人洽談
      愷他命之數量、金錢即遭查獲，應堪認定。
（三）又按被告甲○○與被告乙○○雖於94年11月29日偵查中檢
      察官第2次訊問時，均辯稱二人於查獲日前1日，前往臺中
      ，一人出11萬元合資購買扣案毒品欲供己吸食，於回臺北
      途中被查獲（偵查卷第62頁）等語，惟查，被告乙○○於
      原審具結證述及於本院審理時供稱當時係因與甲○○勾串
      翻供，才為上開合資購買毒品供已施用之陳述（原審95
      年7月18日審判筆錄及本院審判筆錄第4頁），又甲○○於
      本院審理中亦已否認扣案毒品為其所有，並陳稱警詢時係
      乙○○求伊坦認扣案毒品為伊所有，毒品為乙○○所有等
      語（見本院審判筆錄第3-4頁），則被告2人於上開偵查中
      ，所辯稱扣案毒品係查獲前1日合資購自台中等語，既與
      被告2人初供不符，嗣後為被告2人所否認，復查無其他證
      據足資證明為被告2人所合資購買，則其等所辯合資購買1
      節，實難採信。復佐以被告甲○○94年9月14日至16日，
      當時所使用之行動電話門號0000000000之雙向通聯紀錄，
      發話及受話基地台均在臺北市並無台中市通話之紀錄，此
      有亞太行動寬頻95年3月3日回覆之客戶查詢資料及雙向通
      聯紀錄可稽，益證被告2人於上開偵查中陳稱遭查獲前1日
      至台中購毒等情，確係妄言。至被告甲○○之辯護人請求
      查明乙○○租車之日期，以確認2人是否曾至台中購毒一
      節，按被告2人於法院審理中既均否認至台中購毒，亦無
      證據足資證明被告曾於案發日前1日至台中，況2人縱曾至
      臺中，亦無證據足資證明2人有購毒之事實，是辯護人主
      張查明租車之期間，本院認與被告2人是否涉犯本案無關
      ，所請礙難准許，一併說明。
（四）再按被告甲○○雖於原審具結證述：扣案毒品為被告乙○
      ○所有，於警方查獲前並不知道車上有毒品等語，與被告
      乙○○於原審具結證述：不清楚扣案毒品何來，係被告甲
      ○○拿上車等語（均見原審95年7月18日審判筆錄）不符
      ，何者為真，已有疑問？。惟觀諸被告二人上述警詢及內
      勤檢察官訊問之筆錄，被告甲○○其自白之任意性，業經
      原審勘驗屬實，而被告謝蒲浩不爭執自白之任意性，均見
      前述，且核其二人之供述均屬一致及詳盡，亦見前述。況
      其等於供述前均經告知權利，及經被告二人簽名在卷，審
      酌當事人於案發時之初次供陳較少權衡其利害得失或受他
      人干預，且離事實發生時點較近，所供均能相符等情（參
      見最高法院80年度臺上字第5109號刑事判決），本院認被
      告2人於警詢及96年9月16日偵查中內勤檢察官第1次訊問
      筆錄，核與事實相符，堪以認定。
（五）再者，扣案之毒品經以氣相層析質譜分析法及核磁共振分
      析法檢驗結果，均檢出第三級毒品愷他命反應，此有內政
      部警政署刑事警察局94年10月20日刑鑑字第0940143507號
      鑑定書（偵查卷第三頁）在卷可佐。被告甲○○雖否認扣
      案毒品為其所有，然經本院認定上開毒品，係甲○○以不
      詳之方式，取自「小白」，業見前述。而被告甲○○遭查
      獲時所採集之尿水，確呈愷他命陽性反應，此有台灣檢驗
      科技股份有限公司濫用藥物尿液檢驗報告附卷可佐（見偵
      查卷第5至6頁），足見被告甲○○確有施用愷他命之行為
      ，是認被告甲○○取得扣案愷他命，原係供己施用，即非
      無據。從而，既無法排除被告係為施用而取得，復查無證
      據足資證明被告取得扣案毒品係意圖販賣而販入，自不得
      逕認被告有販賣毒品之犯行。是被告甲○○因乙○○告知
      有「阿明」之人，有意購買毒品後，始萌生販賣毒品之犯
      意，但未與「阿明」見面，著手洽談購買之數量、價格，
      即遭查獲，堪認，被告甲○○雖意圖販賣而持有毒品，但
      尚未著手為販賣毒品之行為。而被告乙○○告知甲○○，
      有關「阿明」要購買愷他命之訊息及居間聯繫等行為，認
      係構成要件以外之「幫助行為」，應論以幫助犯。
綜上，被告甲○○取得毒品後，始起意販賣愷他命牟利之意圖，
未及著手即遭查獲，其意圖販賣持有愷他命之犯行，及被告乙○
○幫助意圖販賣持有愷他命之犯行，均堪認定。
二、論罪部分
（一）又按非以營利售賣之意圖而買入毒品，或因其他原因而持
      有毒品，嗣起售賣營利之意圖，著手於售賣行為而未及賣
      出者，應成立販賣毒品未遂罪；如非以營利售賣之意圖而
      買入，或因其他原因而持有，嗣起售賣營利之意圖，必其
      尚未著手於賣出行為，始有成立意圖販賣而持有毒品罪之
      餘地（最高法院96年度台上字第4860號判決意旨參照）。
      揆諸前揭說明，被告甲○○，取得毒品後，始萌生販賣之
      意圖，但尚未著手，即遭查獲，核其所為，係犯毒品危害
      防制條例第5條第3項之意圖販賣而持有第三級毒品罪。又
      刑法上之幫助犯，係指以幫助之意思，對於正犯資以助力
      ，而未參與實施犯罪之行為而言（最高法院91年度臺上字
      第5693號判決參照）。被告乙○○僅係居中介紹被告甲○
      ○出賣愷他命給阿明，並欲與被告甲○○同往臺中，然無
      證據足資證明扣案毒品已在被告乙○○之實力支配下，亦
      無證據可佐被告乙○○受有何利益，難認被告乙○○有共
      同意圖販賣第三級毒品之犯意聯絡。是核其所為，乃以幫
      助被告甲○○販賣之意思，為居間介紹之構成要件以外之
      行為，係犯刑法第30條第1項、毒品危害防制條例第5條第
      3項之幫助意圖販賣持有第三級毒品罪。是起訴書認被告
      二人係共同犯毒品危害防制條例第4條第3項販賣第三級毒
      品既遂罪，尚有未洽，惟起訴之社會基本事實既均相同，
      應予變更起訴法條。
（二）被告乙○○於犯罪時之刑法第30條第1項、第2項規定：「
      幫助他人犯罪者，為從犯。雖他人不知幫助之情者，亦同
      。從犯之處罰，得按正犯之刑減輕之」，而95年7 月1日
      修正公布施行之刑法第30條第1項、第2項則規定：「幫助
      他人實行犯罪行為者，為幫助犯。雖他人不知幫助之情者
      ，亦同。幫助犯之處罰，得按正犯之刑減輕之」，此修正
       僅文字修改，不涉及罪刑實質內容變更，不屬法律變更
       ，一併敘明。
三、原判決撤銷及科刑
（一）原審因而予被告甲○○論罪科刑，固非無見。惟查：１、
      被告甲○○所犯為毒品危害防制條例第5條第3項之意圖販
      賣而持有第三級毒品罪；被告謝蒲浩所犯為刑法第30 條
      第1項、毒品危害防制條例第5條第3項之幫助意圖販賣持
      有第三級毒品罪，原判決漏未審酌，變更起訴法條，仍認
      被告甲○○係犯同條例第4條第3項、第6項之販賣第三級
      毒品未遂罪，被告謝蒲浩係犯幫助販賣第三級毒品未遂罪
      ，其法律見解容有未洽。２、扣案之第三級毒品愷他命，
      為違禁物，應依刑法第38條第1項、第1款宣告沒收，原判
      決誤為應由查獲機關予以沒入銷燬即可。是檢察官上訴意
      旨，以原審未依毒品危害防制條例第19條第1項規定將上
      開扣案毒品愷他命諭知沒收，以此指摘原判決不當，雖誤
      引沒收法條，但原判決未諭知扣案愷他命沒收確屬違誤，
      至於被告2人均上訴否認犯行雖不可取，惟原判決既有上
      述可議之處，自應予以撤銷改判。審酌被告2人分別犯意
      圖販賣而持有愷他命之犯行、幫助意圖販賣而持有愷他命
      之犯行，助長社會不良之風氣，惟酌其在著手前，即遭警
      查獲，及其素行、犯罪之動機、目的、手段，明知毒品戕
      害人體身心健康甚鉅，將因而助長毒品氾濫，危害社會治
      安，及犯罪後否認犯行，數度翻異前詞，未見悔意之態度
      等一切情狀，分別量處被告甲○○有期徒刑3年6月，乙○
      ○有期徒刑1年10月，以茲懲儆。又由被告上訴或為被告
      之利益而上訴者，第二審法院不得諭知較重於原審判決之
      刑，固為刑事訴訟法第370條前段所明定，惟同條但書另
      規定，因原審判決適用法則不當而撤銷之者，不在此限。
      本件原審所認定上訴人即被告甲○○係販賣第三級毒品愷
      他命未遂應有違誤，業見前述，因認原審判決適用法則不
      當應予以撤銷，自得量處較重之刑，而與上開規定無違（
      91年度台上字第4728號判決參照）。
（二）沒收：毒品危害防制條例第2條第2項規定，毒品依其成癮
      性、濫用性及對社會危害性分為四級，並就製造、運輸、
      販賣、意圖販賣而持有、以非法方法使人施用、引誘他人
      施用及轉讓等不同品項毒品之行為，分別定其處罰。至施
      用或持有第三、四級毒品，因其可罰性較低，故予除罪化
      ，僅就施用及持有第一、二級毒品科以刑罰。惟鑑於第三
      、四級毒品均係管制藥品，特於同條例第11條之1明定無
      正當理由，不得擅自持有；同條例第18 條第1項後段復規
      定查獲之第三、四級毒品，無正當理由而擅自持有者，沒
      入銷燬之。從而，依同條例第18條第1項後段應沒入銷燬
      之毒品，專指查獲之施用、持有第三、四級毒品而言；倘
      係查獲之製造、運輸、販賣、意圖販賣而持有、以非法方
      法使人施用、引誘他人施用或轉讓之第三、四級毒品，既
      屬同條例相關法條明文規定處罰之犯罪行為，即非該條項
      應沒入銷燬之範圍。又同條例第19條第1項所定「供犯罪
      所用或因犯罪所得之物」，係指犯第4條至第9條、第12條
      、第13條或第14條第1項、第2項之罪所用或所得之物，不
      包括毒品本身在內，自不得為第三、四級毒品之沒收依據
      。同條例對於查獲之製造、運輸、販賣、意圖販賣而持有
      、以非法方法使人施用、引誘他人施用及轉讓第三、四級
      毒品之沒收，並無特別規定，如其行為已構成犯罪，則該
      毒品即屬不受法律保護之違禁物，應回歸刑法之適用，依
      刑法第38條第1項第1款之規定沒收之（最高法院95年度台
      上字第911號判決意旨參照）。本案扣案如附表所示之愷
      他命為第三級毒品（驗餘淨重487.33公克，鑑驗用盡部分
      ，因已滅失不予沒收），係屬違禁物，依前開說明，不問
      屬於犯罪行為人與否，應依刑法第38條第1項第1款規定宣
      告沒收。扣案塑膠包裝袋21個及紙袋1個，認係甲○○所
      有，有防止毒品裸露、逸出及潮濕之功用，並便於攜帶，
      係供被告甲○○意圖販賣販賣持有毒品所用之物（最高法
      院89年度台上字第178號判決參照），應依共犯各負全部
      責任之理論，依毒品危害防制條例第19條第1項規定沒收
      。至扣案電子磅秤1台，業據被告乙○○陳稱係「阿明」
      之人委託所買，作何用途我不知道（見本院審判筆錄第3
      頁），復查無其他證據足資證明該電子磅秤與本案有何關
      聯性，自不予以宣告沒收，一併說明。
據上論斷，應依刑事訴訟法第369條第1項前段、第364條、第299
條第1項前段、第300條，毒品危害防制條例第5條第3項、第19條
第1項，刑法第11條前段、刑法第30條、第38條第1項第1款，判
決如主文。
本案經檢察官沈世箴到庭執行職務。
中    華    民    國    99    年    1    月    29    日
                  刑事第八庭審判長法  官  張傳栗
                                  法  官  蔡光治
                                  法  官  劉嶽承
以上正本證明與原本無異。
如不服本判決，應於收受送達後十日內向本院提出上訴書狀，其
未敘述上訴之理由者並得於提起上訴後十日內向本院補提理由書
                                  書記官  何仁崴
中    華    民    國    99    年    1     月    29    日
本案論罪科刑法條：
毒品危害防制條例第5條第3項
意圖販賣而持有第三級毒品者，處 3 年以上 10 年以下有期徒
刑，得併科新臺幣 3 百萬元以下罰金。
。
附表：查獲之愷他命3大包（編號1、2、3）、18小包（編號4）
      ，驗餘淨重合計487.33公克，茲分述如下：
一、編號1，送驗毛重101.5公克，淨重100公克，驗前毛重101.
    66公克，淨重100.20公克，取0.01公克鑑驗用罄，餘100.19
    公克。
二、編號2，送驗毛重186公克，淨重183公克，驗前毛重179.08
    公克，淨重176.16公克，取0.01公克鑑驗用罄，餘176.15公
    克。
三、編號3，送驗毛重200公克，淨重179公克，驗前毛重204.05
    公克，淨重201.13公克，取0.13公克鑑驗用罄，餘201.00公
    克。
四、編號4，其中編號D1至D18，送驗毛重10.05公克，淨重10公
    克，驗前總毛重13.23公克，D1淨重0.59公克，取0.01公克
    鑑驗用罄，餘0.58公克。


司法院資訊處製作；財團法人民間司法改革基金會備份。
